臺北高等行政法院判決
　　　　　　　　　　　　　　　　　　 95年度訴字第02017號
　　　　　　　　　　　　　　　.
原　　　告　甲○○
訴訟代理人　鐘律師
被　　　告　經濟部智慧財產局
代　表　人　蔡練生（局長）
訴訟代理人　丙○○
　　　　　　丁○○
參　加　人　乙○○
上列當事人間因新型專利舉發事件，原告不服經濟部中華民國95
年04月17日經訴字第09506165330號訴願決定，提起行政訴訟，
並經本院裁定命參加人獨立參加本件被告之訴訟。本院判決如下
：
　　主  文
原告之訴駁回。
訴訟費用由原告負擔。
　　事  實
一、事實概要：參加人於民國（以下同）89年01月12日以「一種
    防腐蝕金屬鎖螺套接結構」向被告申請新型專利，經被告編
    為第00000000號審查，准予專利，並於公告期滿後，發給新
    型第177454號專利證書。嗣原告以其違反核准時專利法第97
    條、第98條第1項第1款及第2項之規定，不符新型專利要件
    ，對之提起舉發。案經被告審查，於94年05月12日以（94）
    智專三(三)05051字第09420436230號專利舉發審定書為「舉發
    不成立」之處分。原告不服，提起訴願，經訴願決定駁回，
    原告猶未甘服，遂向本院提起行政訴訟。本院因認本件訴訟
    之結果，參加人之權利或法律上利益將受損害，乃依行政訴
    訟法第42條第1項、第3項之規定，依職權裁定命參加人獨立
    參加本件被告之訴訟。
二、兩造聲明：
　(一)原告聲明：
  1.原處分及訴願決定均撤銷。
  2.命被告對系爭註冊第00000000號「一種防腐蝕金屬鎖螺套接
    結構」新型專利案為舉發成立之處分。
  3.訴訟費用由被告負擔。
　(二)被告聲明：
  1.駁回原告之訴。
  2.訴訟費用由原告負擔。
三、兩造之主張：
甲、原告主張：
  (一)按專利法第97條規定，稱新型者，謂對物品之形狀、構造或
    裝置之創作或改良。凡對於物品之形狀構造或裝置之創作，
    合於實用之新型者，始得依法申請專利，若非首先創作或不
    合於實用者，自不得申請專利（改制前行政法院50年判字第
    125號判例）。新型專利之取得，以其物品之形狀構造或裝
    置係首先創作且合於實用為要件，如該製造方法早為國內所
    習用，而其製品又不合實用，自不能謂係新型而請准取得專
    有製造販賣或使用其新型之權（改制前行政法院52年判字第
    65號）。
  (二)系爭專利於被告審定前，即為國內業界所習用產品，非參加
    人所首先創作:
  1.查系爭註冊第00000000號「一種防腐蝕金屬鎖螺套接結構」
    新型專利案，係於90年05月25日審定准予專利，惟絕非參加
    人所首先創作，此有原告舉發證據1仟宏實業有限公司（下
    稱仟宏公司）之產品目錄及簡介及負責人徐瑞豐之名片，及
    該公司出售PP隔膜壓力計開具之發票可證。仟宏公司於84年
    創立時即以生產「密閉式化工專用PP隔膜壓力計」為主，並
    於87年03月推出新產品SUS外殼包覆EPDM橡膠充油密閉式化
    工專用PP隔膜壓力計、各式316SUS不銹鋼壓力計以及特殊規
    格之壓力計製造（詳仟宏公司產品目錄第4頁所戴之產品簡
    介），可知系爭專利物品之形狀、構造或裝置，並不符合國
    內首先創作且合於實用之要件，且該製造方法亦早於84年已
    為國內業界公開使用，且為業界所「習用」；系爭專利名稱
    與仟宏公司之上開產品僅名稱相異，然實質上二者均相同，
    足證參加人並非首先創作者外。是以，被告未進一步詳查，
    即以形式上雞蛋挑骨頭方式，審定舉發不成立，為此請求進
    一步傳訊仟宏公司負責人徐瑞豐出庭說明，及請求提出該公
    司何時生產上開產品、產品目錄日期及產品之相關資料，以
    明事實真相。
  2.原告舉發證據2係仟宏公司產品之壓力表實物樣品，與該公
    司產品目錄及簡介相互比對，可知仟宏公司早於89年前即生
    產該產品，以確證仟宏公司自84年成立以來及87年推出之新
    產品均連續一貫出產該產品，其生產之時間均早於系爭專利
    之審定日期。查仟宏公司不可能保存84年及87年滯銷之產品
    ，難道要以該公司滯銷之89年以前產品始能證明?而被告未
    為詳查竟以斷章取義「鋸剪法」方式解釋，稱該樣品無產品
    型號及製造日期，惟以國內任何儀器或電氣或汽車等完整成
    品而言，其內部之零件，不論其係自行製造或委託衛星工廠
    製造之產品，均無產品上型號及製造日期，然被告以雞蛋裡
    挑骨頭方式，以原告未能舉證之事，不具證據能力，其論證
    方式實有違論理及經驗法則，及認定事實不憑證據之違法。
  3.原告補呈證據1係1999年01月號大中華採購資訊簿（機械及
    周邊設備），即88年臺灣皇湘（泓凱）股份有限公司（下稱
    皇湘公司）刊登廣告販售該公司產品「儀表、壓力表」，其
    外表、型式、構造均與系爭專利相同；況皇湘公司製造「壓
    力表」前，即需有「模具開模」過程，足見皇湘公司之產品
    必早於88年之前，始能依其模具製造、生產，足證系爭專利
    早為國內外界所習用，並非參加人所創作；原處分未予調查
    傳訊相關人證及提出相關物證下，即貿然以不具證據力駁回
    舉發，顯屬草率。對此，請求傳訊臺灣皇湘公司張瓊月到庭
    作證及提出該產品送請鑑定以明真相。
  4.原告提供由皇湘公司所有之「隔膜式壓力表」產品，委請財
    團法人臺灣經濟發展研究院經智研究所專利權侵害鑑定研究
    報告書，其最終鑑定結論略稱，「皇湘股份有限公司所有之
    隔膜式壓力表產品，其構成要件與系爭專利之申請專利範圍
    實質相同」，益證皇湘公司於88年前刊登廣告販售該公司產
    品「儀表、壓力表」，其外表、型式、構造均與系爭專利相
    同。
  5.另查國內於89年以前，除皇湘公司外，尚有日益電機股份有
    限公司（下稱日益公司）亦製造同樣上開隔膜壓力座，足證
    國內業界於90年以前即有製造此產品，此有原告補呈證據2
    皇湘公司向日益公司購買600組隔膜壓力座90年09月24日之
    統一發票與送貨單及同年10月31日之轉帳傳票可證。對此，
    亦可向日益公司查證該隔膜壓力度之產品，實際上早於參加
    人取得系爭專利權前（二者僅差04個月，然在皇湘公司購買
    前，日益公司早有生產該產品）即為國內業界所生產及製造
    ；否則，益證於審定准予系爭專利前即為國內業界所習用而
    不具新穎性。
  6.又上述之600組隔膜壓力度之一部分（向日益公司所購買）
    ，曾遭臺北刑警大隊偵五隊前往原告住處搜索後，送往臺灣
    板橋地方法院檢察署保管，此有原告補呈證據4臺灣板橋地
    方法院檢察署之92年保管字第745號贓證物品清單可證。而
    此遭扣案之隔膜壓力座即為參加人所指經其鑑定，與系爭專
    利相同之物品，足證本件取得新型專利之前，早為日益公司
    所生產及製造、販賣之隔膜壓力座相同，對此，亦可向製造
    商日益公司負貴人黃朝勝查詢即知事實真相。
  7.原告上開舉發之事實大部分均為國內私人企業早已習用之產
    品，所提之文書必為私文書，然被告在未予深入詳查及傳訊
    相關人證及物證，原處分理由(五)即以所提為「私文書」不具
    證據力，駁回舉發案件，顯未盡調查之能事。
  (三)綜上所述，參加人僅以不同名稱，實質及內部之構造均相同
    之物品，取得本件新型專利權，依法自不合新型專利權之要
    件；且於90年07月01日取得專利權前，系爭專利之製造方法
    早已為業界所「習用」，其取得專利權不符合國內首先創作
    且合於實用之要件，實不具新穎性及進步性。為此，系爭專
    利違反專利法第107條第2項之規定而不具創作性。請依法撤
    銷原處分及系爭專利，賜如訴之聲明而為判決，以待法制。
乙、被告主張：
  (一)原告起訴理由略稱：舉發證據1目錄中「公司產品簡介」所
    載，仟宏公司於84年創立時即以生產「密閉式化工專用PP隔
    膜壓力計」為主，並於87年推出新產品SUS外殼包覆EPDM橡
    膠充油密閉式化工專用PP隔膜壓力計，可知系爭專利物品之
    形狀、構造或裝置，並不符合國內首先創作且合於實用之要
    件，且該製造方法亦早於84年為國內業界公開使用；舉發證
    據2實物樣品符合仟宏公司之目錄及簡介；又組合證據2仟宏
    公司壓力表實物樣品及證據1之該公司產品目錄及簡介與負
    責人徐瑞豐名片等，可證明該產品之生產時間（84年公司成
    立時之產品及87年推出之新產品）均早於系爭專利申請日；
    另依補呈證據1，88年臺灣皇湘（泓凱）股份有限公司刊登
    廣告販售該公司產品「儀表、壓力表」，其外表、型式、構
    造均與系爭專利相同，且依起訴證物財團法人臺灣經濟發展
    研究院經智研究所專利權侵害鑑定研究報告書最終鑑定結論
    認皇湘公司之膜式壓力表產品，其構成要件與系爭專利之申
    請專利範圍實質相同；又依補呈證據2、3，可證明國內於90
    年以前，除皇湘公司外，尚有日益公司亦製造同樣之隔膜壓
    力座；另依補呈證據4，其扣案之隔膜壓力座即為與系爭專
    利相同之物品，系爭專利不具新穎性及進步性。請求撤銷訴
    願決定及原處分。
  (二)查舉發證據1仟宏公司產品目錄之「公司產品簡介」中，固
    載有「公司創立於1995年，生產產品主要以...密閉式化工
    專用PP隔膜壓力計為主1998年03月推出新產品SUS外殼包覆
    EPDM橡膠充油密閉式化工專用PP隔膜壓力計主要生產高品質
    、精密之充油與不充油之隔膜電接點壓力計，各式316SUS不
    銹鋼壓力計以及特殊規格之壓力計製造等」等文字，然該產
    品目錄未揭示印製日期，而前揭該公司產品簡介內容所稱產
    品推出日期並無其他證據佐證，尚難可據以認定該目錄所載
    之壓力計於系爭專利申請前已公開；又該公司負責人徐瑞豐
    之名片僅能證明其任職於該公司之事實，不足證明其所簡介
    產品之公開日期早於系爭專利申請日，應不具證據力。舉發
    證據2之實物樣品本身並無製造日期及產品型號，亦無其他
    證據證明其公開日期早於系爭專利申請日，自不具證據力。
    且因舉發證據1產品目錄無印製日期，舉發證據2樣品本身無
    製造日期及型號可資與舉發證據1所載產品相互勾稽佐證，
    二者組合亦無法證明其所揭示之壓力計產品於系爭專利申請
    前已見於刊物或公開使用。
  (三)查補呈證據1採購資訊簿刊載皇湘公司之儀表、壓力表等僅
    有外觀照片，無從得知其內部結構，可資與系爭專利做比較
    ，而補呈證據2中，統一發票之開立日期及送貨單之日期均
    為90年09月24日；轉帳傳票之日期為90年10月31日，均晚於
    系爭專利申請日，且均無相關型號可與補呈證據1勾稽作為
    引證，故二者均不具證據力。補呈證據3係日益公司基本資
    料查詢，並無其他證據證明該公司產品之公開日期早於系爭
    專利申請日，亦不具證據力。補呈證據4臺北市警察局刑事
    警察大隊所製作之贓證物品清單，其所載贓證物品為隔膜錶
    （壓力表）成品4個；隔膜錶（壓力表）半成品31個，惟其
    移送日期為91年12月12日，臺灣板橋地方法院檢察署保管人
    蓋章日期為92年01月28日，均晚於系爭專利申請日；又雖原
    告於93年06月21日舉發補呈理由書中稱「該遭扣案之隔膜壓
    力座係補呈證據2（送貨單）之600組『隔膜壓力座』之一部
    分，可向日益公司查詢」，惟其所述縱係屬實，然補呈證據
    2所揭示「隔膜壓力座」之交易日期90年09月24日晚於系爭
    專利申請日已如前述，故補呈證據4亦不具證據力。
  (四)如原處分所論述，系爭專利符合新型之定義且具產業利用性
    。
  (五)綜上所述，原告舉發諸證據尚難證明系爭專利違反其核准時
    專利法第97條、第98條第1項第1款及第2項規定，從而，被
    告原處分並無違法，敬請駁回原告之訴。
丙、參加人主張：如同被告訴訟代理人上開所述。
　　理  由
一、按凡對物品之形狀、構造或裝置之創作或改良，而可供產業
    上利用者，得依法申請取得新型專利，為系爭專利核准時專
    利法第97條暨第98條第1項前段所明定。又「申請前已見於
    刊物或已公開使用者」或「新型係運用申請前既有之技術或
    知識，而為熟習該項技術者所能輕易完成且未能增進功效時
    」，仍不得依法申請取得新型專利，復為同法第98條第1項
    第1款及第2項所明定。而對於獲准專利權之新型，任何人認
    有違反前揭專利法第97條至第99條規定者，得附具證據，向
    專利專責機關舉發之。從而，系爭專利有無違反前揭專利法
    情事而應撤銷其專利權，依法應由舉發人附具證據證明之，
    倘其證據不足以證明系爭專利有違前揭專利法之規定，自應
    為舉發不成立之處分。
二、本件係參加人前於89年01月12日以「一種防腐蝕金屬鎖螺套
    接結構」向被告申請新型專利，經被告編為第00000000號審
    查，准予專利，並於公告期滿後，發給新型第177454號專利
    證書。嗣原告以其違反核准時專利法第97條、第98條第1項
    第1 款及第2 項之規定，不符新型專利要件，對之提起舉發
    。案經被告審定為「舉發不成立」之處分。原告則不服，為
    如事實欄所載之主張。
三、本院判斷如下：
  (一)本件系爭第00000000號「一種防腐蝕金屬鎖螺套接結構」新
    型專利案，依其專利說明書申請專利範圍所載係：「一種防
    腐蝕金屬鎖螺套接結構，主要包括一連接座、一０型環與一
    套接體，其中：一連接座底端係用以銜接氣液體流管或其容
    器上，頂端內設有螺孔並襯有膠緣物，而與鎖入於螺孔之套
    接體銜接；一０型環乃套置於套接體螺旋管體之頸身上，以
    介置迫緊於套接體與連接座頂端之密接間隙處；一套接體上
    設有壓力表而下延伸有螺旋管體，但皆以一層膠質物包覆至
    螺旋管體之頭部與頸身間，為其特徵者。」等語；而原告所
    提舉發證據1 係仟宏公司之產品目錄及簡介及負責人徐瑞豐
    之名片；舉發證據2 係一壓力表之實物樣品；補呈證據1 係
    1999年01月號大中華採購資訊簿（機械及周邊設備）；補呈
    證據2 係皇湘公司向日益公司購買600 組隔膜壓力座90年09
    月24日之統一發票與送貨單及同年10月31日之轉帳傳票；補
    呈證據3 係日益公司基本資料查詢；補呈證據4 係臺灣板橋
    地方法院檢察署之92年保管字第745 號贓證物品清單。
  (二)查舉發證據1 係仟宏公司產品目錄，於「公司產品簡介」中
    ，固載有「公司創立於1995年，生產產品主要以... 密閉式
    化工專用PP隔膜壓力計為主1998年03月推出新產品SUS 外殼
    包覆EPD M 橡膠充油密閉式化工專用PP隔膜壓力計主要生產
    高品質、精密之充油與不充油之隔膜電接點壓力計，各式31
    6SUS不銹鋼壓力計以及特殊規格之壓力計製造等」等語，然
    該產品目錄及產品簡介並未印製發行日期，且無其他證據足
    以證明其公開日期早於系爭專利申請日，故不具證據力。另
    該公司負責人徐瑞豐之名片僅能證明其任職於該公司之事實
    ，自不具證據力。舉發證據2 係一壓力表之實物樣品，揆諸
    該樣品，本身並無製造日期及產品型號，亦無其他證據證明
    其公開日期早於系爭專利申請日，自不具證據力。再者，舉
    發證據1 產品目錄既無印製日期，而舉發證據2 樣品本身無
    製造日期及型號可資與證據1 所載產品相互勾稽；是以，二
    者組合亦無法證明其所揭示之壓力計產品於系爭專利申請前
    已見於刊物或公開使用。
  (三)次查，補呈證據1 係採購資訊簿刊載皇湘公司之儀表、壓力
    表等資料，然僅有外觀照片，無從得知其內部結構，可資與
    系爭專利做比較；而補呈證據2 中，統一發票之開立日期及
    送貨單之日期均為90年09月24日，轉帳傳票之日期為90年10
    月31日，均晚於系爭專利申請日，且均無相關型號可與補呈
    證據1 勾稽作為引證；補呈證據3 僅係日益公司基本資料查
    詢，至原告於本院行言詞辯論時所提日益公司工程圖，雖可
    認定於86年間所製作，然該工程圖乃日益公司內部文件，原
    告並未能提出其他證據足以證明該公司產品之公開日期早於
    系爭專利申請日；至補呈證據4 係台灣板橋地方法院檢察署
    之93年保管字第745 號贓證物品清單，為臺北市警察局刑事
    警察大隊所製作之贓證物品清單，其所載贓證物品為隔膜錶
    （壓力表）成品4 個；隔膜錶（壓力表）半成品31個，惟其
    移送日期為91年12月12日，臺灣板橋地方法院檢察署保管人
    蓋章日期為92年01月28日，均晚於系爭專利申請日；是上開
    補呈證據1 至4 ，均不具證據力。
  (四)末查，原告於訴願程序所提財團法人臺灣經濟發展研究院經
    智研究所專利權侵害鑑定研究報告書，所載內容係對參加人
    所提供皇湘公司之「隔膜壓力座」所為之鑑定，其委託緣由
    係稱：「委託者提供由皇湘股份有限公司所有之『隔膜式壓
    力表』產品乙件... 」，其最終鑑定結論略稱，「皇湘股份
    有限公司所有之隔膜式壓力表產品，其構成要件與系爭專利
    之申請專利範圍實質相同」等語；惟原告所請鑑定者究為何
    種隔膜式壓力表，其產品型號及製造日期為何，均未詳載；
    是以，上開專利權侵害鑑定研究報告書，自難作為補呈證據
    1 之補強證據，自不具證據力。
四、綜上所述，原告所提上開證據均不具證據力，自難證明系爭
    專利有違反其核准時專利法第97條、第98條第1 項第1 款及
    第2 項之規定，從而被告所為舉發不成立之處分，依法並無
    不合；訴願決定予以維持，亦無違誤。原告徒執前詞，訴請
    撤銷原處分及訴願決定，並請求被告應對系爭註冊第000000
    00號「一種防腐蝕金屬鎖螺套接結構」新型專利案為舉發成
    立之處分，為無理由，應予駁回。
五、本件事證已明，兩造其餘主張或答辯，已與本院判決結果無
    涉，爰毋庸一一論列，併此敘明。
據上論結，本件原告之訴為無理由，爰依行政訴訟法第98條第3
項前段，判決如主文。
中　　華　　民　　國　　96　　年　　7　　月　　5 　　日
                       第七庭審判長法  官　李得灶
                                   法  官  林育如
                                   法  官  黃秋鴻
上為正本係照原本作成。
如不服本判決，應於送達後20日內，向本院提出上訴狀並表明上
訴理由，如於本判決宣示後送達前提起上訴者，應於判決送達後
20日內補提上訴理由書（須按他造人數附繕本）。
中　　華　　民　　國　　96　　年　　7　　月　　5 　　日
 　　  　　　　　　　 　　  　     書記官  蘇婉婷
